臺灣新北地方法院民事判決　　　　　　110年度簡上字第208號
上　訴　人　彭文希　
被上訴人　　李昌融　


上列當事人間請求返還不當得利事件，上訴人對於中華民國110
年3 月12日臺灣新北地方法院板橋簡易庭108 年度板簡字第2321
號第一審判決提起上訴，經本院於110 年11月3 日言詞辯論終結
，判決如下：
    主  文
上訴駁回。
第二審訴訟費用由上訴人負擔。
    事實及理由
一、上訴人起訴主張：緣於民國106 年1 月9 日前某日，上訴人
    至訴外人權新國際車業有限公司（下稱權新公司）營業處所
    ，經被上訴人介紹可透過權新公司買賣各大拍賣場車輛，由
    電視牆可知是否得標，並稱訴外人行將企業股份有限公司（
    下稱行將公司）為政府委託機構，保證車輛經過認證，不會
    買賣爛車、問題車，得標時須匯款予行將公司，被上訴人則
    收取一成服務費，另須預繳新臺幣（下同）30,000元之保證
    金，且簽約預購金額範圍，上訴人遂簽立委託書，委由被上
    訴人於價金220,000 元之範圍內代為購車，並交付被上訴人
    30,000元之保證金，後被上訴人於106 年1 月9 日通知上訴
    人業以205,500 元價金標得車牌號碼0000－00號、廠牌BENZ
    、車型ML500 之自用小客車（下稱系爭汽車）1 輛，尚缺餘
    款175,500 元，上訴人即依被上訴人指示匯款175,500 元至
    指定帳戶，嗣於106 年1 月18日，經上訴人試乘系爭汽車，
    發現系爭汽車車身會不平衡跳動，實際車況與被上訴人介紹
    天差地別，上訴人要求退款，惟因被上訴人稱系爭汽車係經
    拍賣購得，價金交付行將公司而非權新公司，建議可委託被
    上訴人出售系爭汽車，不收取任何費用，上訴人便委託被上
    訴人轉賣，且於同日經與被上訴人就系爭汽車簽訂汽車買賣
    合約書（下稱系爭契約），並申請停駛，後經上訴人發現權
    新公司乃於106 年6 月29日始完成設立登記，實無可能以公
    司名義參與系爭汽車之拍賣，更無法與上訴人簽訂系爭契約
    ，被上訴人冒以權新公司名義與上訴人簽訂系爭契約，係以
    詐欺、偽造文書等方式使上訴人簽訂系爭契約，權新公司未
    經合法設立，且權新國際車業亦不存在，故系爭契約應為不
    成立、無效，故被上訴人自應返還213,840 元，並賠償來回
    拖吊費用4,000 元、電瓶費用10,000元、修理費用4,000 元
    、停車管理費82,000元，合計313,840 元。爰依不當得利之
    法律關係，求為命被上訴人給付上訴人313,840 元，及自10
    8 年12月12日起，按週年利率5 ％計算之利息。
二、被上訴人則以：本件權新公司是代替上訴人向拍賣場購買系
    爭汽車，經上訴人事後給付價金，被上訴人收到系爭汽車價
    金後，確有將款項繳回權新公司，被上訴人當時已有提及將
    收取一成仲介費，收結清單上所載得標金額、手續費、領牌
    費等，均係給付予行將公司，被上訴人印象中是事後始以得
    標金額一成之金額向上訴人收取仲介費，且有折扣，上訴人
    確實有給被上訴人仲介費用，被上訴人亦有繳回公司。拍賣
    前權新公司有委請行將公司調查系爭汽車車況，並製作查定
    表（下稱系爭查定表），被上訴人在簽訂系爭契約前，已有
    傳送系爭查定表予上訴人告知車況，被上訴人於另案偵查案
    件中亦有提出兩造間通訊軟體對話紀錄為憑，被上訴人並未
    詐欺上訴人。於106 年1 月18日簽訂系爭契約時，權新公司
    尚在籌備中，係由被上訴人持權新公司員工所交付公司印章
    在系爭契約上用印，系爭契約之手寫加註文字是現場加註，
    當時上訴人在場，確認後上訴人才簽名用印等語，資為抗辯
    。
三、原審判決上訴人於原審之訴駁回。上訴人聲明不服，提起上
    訴，並聲明：㈠原判決廢棄。㈡被上訴人應給付上訴人313,
    840 元，及自起訴狀繕本送達翌日起至清償日止，按週年利
    率5 ％計算之利息。被上訴人則答辯聲明：請求駁回上訴。
四、經查，於106 年1 月9 日前某日，上訴人至權新公司營業處
    所，經被上訴人介紹可透過權新公司買賣各大拍賣場車輛，
    由電視牆可知是否得標，並稱行將公司為政府委託機構，保
    證車輛經過認證，不會買賣爛車、問題車，得標時須匯款予
    行將公司，被上訴人則收取一成服務費，另須預繳30,000元
    之保證金，且簽約預購金額範圍，上訴人遂簽立委託書，委
    由被上訴人於價金220,000 元之範圍內代為購車，並交付被
    上訴人30,000元之保證金，後被上訴人於106 年1 月9 日通
    知上訴人業以205,500 元價金標得系爭汽車1 輛，尚缺餘款
    175,500 元，上訴人即依被上訴人指示匯款175,500 元至指
    定帳戶，嗣於106 年1 月18日，經上訴人試乘系爭汽車，發
    現系爭汽車車身會不平衡跳動，實際車況與被上訴人介紹天
    差地別，上訴人要求退款，惟因被上訴人稱系爭汽車係經拍
    賣購得，價金交付行將公司而非權新公司，建議可委託被上
    訴人出售系爭汽車，不收取任何費用，上訴人便委託被上訴
    人轉賣，且於同日與被上訴人就系爭汽車簽訂系爭契約，並
    申請停駛，後經上訴人發現權新公司乃於106 年6 月29日始
    完成設立登記等情，有上訴人提出之兆豐國際商業銀行存款
    往來明細查詢、系爭契約、公司基本資料查詢、有限公司變
    更登記表、調解程序筆錄、行將入會須知影本等件為證（見
    臺灣新竹地方法院108 年度竹簡調字第306 號卷【下稱竹院
    卷】第15至31頁），且為被上訴人所不否認，是此部分之事
    實，自堪信為真實。
五、上訴人另主張簽訂系爭契約時，權新公司未經完成設立登記
    ，故系爭契約為不成立、無效，經其交付系爭汽車之買賣價
    金予被上訴人，故被上訴人受有不當得利等節，為被上訴人
    所否認，並以前詞置辯。是本院應審酌者厥為：㈠系爭契約
    是否有效成立？㈡原告依不當得利之法律關係，請求被上訴
    人返還313,840 元，有無理由？茲分敘如下：
  ㈠系爭契約是否有效成立？
  1.按我國民法，就法人資格之取得，採登記要件主義，在公司
    法人，公司法第6 條亦訂有明文。公司在設立登記前，既不
    得謂其已取得法人之資格，自不能為法律行為之主體，而以
    其名稱與第三人為法律行為。若以其名稱而與第三人為法律
    行為，則應由行為人自負其責，即認行為人為該項為之主體
    。此公司法第19條規定之所由設。因之在未經設立登記，而
    以公司名稱與第三人所為之法律行為，除雙方預期於公司設
    立登記後，由公司承受，而公司於設立登記後已表示（無論
    明示或默示）承受，或公司另有與該為法律行為之雙方當事
    人成立「契約承擔」之契約外，公司原不當然承受，且由於
    公司非該法律行為之主體，亦不因其後股東之承認，而變為
    該法律行為之當事人（最高法院71年度台上字第4315號判決
    意旨可資參照）。
  2.經查，上訴人委由被上訴人代購系爭汽車，並於106 年1 月
    18日與被上訴人簽訂系爭契約，由上訴人以213,840 元購入
    系爭汽車，上訴人已將買賣價金給付完畢等情，有系爭契約
    、存款往來明細查詢為證（見竹院卷第17頁、第15頁），且
    為被上訴人所不爭執，已如前述。而自卷附系爭契約以觀，
    甲方（賣方）欄位內有「權新國際車業」之印文，乙方（買
    方）欄位則經上訴人簽名，有系爭買賣契約之汽車買賣合約
    書1 份可佐（見竹院卷第17頁），又上訴人於106 年1 月18
    日簽訂系爭契約時，權新公司尚未完成設立登記，而設立登
    記完成後以被上訴人為負責人等節，有公司基本資料查詢、
    有限公司變更登記表為證（見竹院卷第19頁、第21至25頁）
    ，亦為兩造所不爭執，足徵於106 年1 月18日簽訂系爭契約
    時，權新公司尚在籌備中，而未完成設立登記，則依前開說
    明，公司在完成設立登記前，既未取得法人資格，自不得為
    法律行為之主體，若以公司名稱而與他人為法律行為，應由
    行為人自負其責任，再本件係由被上訴人出面告知上訴人，
    稱權新公司可代上訴人向行將公司購買車輛，進而簽訂系爭
    契約，可知被上訴人係以權新公司名義而與上訴人簽訂系爭
    契約，則自應由被上訴人就此一訂定契約之法律行為自負其
    責甚明。至上訴人雖一再主張於簽訂系爭契約時，權新公司
    未完成設立登記，故系爭契約即為不成立、無效云云，惟查
    ，本件係經被上訴人向上訴人表示得經權新公司代向行將公
    司購買車輛，再經兩造於106 年1 月18日簽訂系爭契約等事
    ，為兩造所不爭執，均如前述，則該時權新公司雖尚未完成
    設立登記，而不得為法律行為之主體，然揆諸前揭說明，仍
    應由以權新公司名義與上訴人簽訂系爭契約之被上訴人負該
    法律行為之責，而被上訴人事後亦確曾擔任權新公司之負責
    人，自應由其為簽訂系爭契約之主體自明，系爭契約並非當
    然不成立或無效。此外，未據上訴人說明系爭契約有何其他
    不成立或無效之事由，更遑論舉證以實其說，上訴人逕行主
    張系爭契約不成立或無效，顯非可採。
  ㈡原告依不當得利之法律關係，請求被上訴人返還313,840 元
    ，有無理由？
  1.按民法第179 條規定不當得利之成立要件，必須無法律上之
    原因而受利益，致他人受損害，且該受利益與受損害之間有
    因果關係存在。從而因給付而受利益者，倘該給付係依有效
    成立之債權契約而為之，其受利益即具有法律上之原因，自
    不生不當得利問題（最高法院89年度台上字第288 號判決意
    旨可資參照）。經查，於106 年1 月18日，兩造就系爭汽車
    所簽訂之系爭契約非不成立或無效，而屬有效成立之債權契
    約，是上訴人將系爭汽車之價金213,840 元給付予被上訴人
    ，即係基於系爭契約之法律關係，依前開說明，此部分給付
    係依有效成立債權契約而為之，被上訴人受有利益即具有法
    律上原因，不生不當得利之問題，從而，上訴人遽依不當得
    利法律關係請求被上訴人返還213,840 元，即屬無據，不應
    准許。
  2.其次，上訴人另行請求被上訴人賠償來回拖吊費用4,000 元
    、電瓶費用10,000元、修理費用4,000 元、停車管理費82,0
    00元等部分，然上訴人所請求前開費用，係基於其管理使用
    收益系爭汽車所生相關費用，且均非給付予被上訴人，則此
    部分費用既非交付予被上訴人，自無利益由上訴人移動至被
    上訴人處之情，亦即就上訴人所請求前開部分，被上訴人並
    未受有利益，是原告此部分請求，顯與不當得利要件有間，
    原告逕依不當得利請求被上訴人賠償，顯無理由，應予駁回
    。
六、綜上所述，上訴人依不當得利之法律關係，請求被上訴人給
    付上訴人313,840 元，及自起訴狀繕本送達翌日起至清償日
    止，按週年利率5 ％計算之利息，為無理由，應予駁回。原
    審判決駁回上訴人之訴，經核並無違誤，上訴人上訴意旨指
    摘原判決不當，求予廢棄，為無理由，應予駁回。
七、本件事證已臻明確，兩造其餘主張與攻擊防禦方法及所提證
    據，經審酌後認與本件判決之結果不生影響，爰不另一一論
    述，併此敘明。
八、據上論結，本件上訴為無理由，依民事訴訟法第436 條之1
    第3 項、第449 條第1 項、第78條，判決如主文。
中    華    民    國   110    年    11    月    24    日
                  民事第五庭審判長法  官  高文淵
 
                                  法  官  王  廷
 
                                  法  官  黃乃瑩
以上正本證明與原本無異。
本判決不得上訴。
中    華    民    國   110    年    11    月    26    日
                                  書記官  李振臺